【裁判字號】    99,訴,1025
【裁判日期】    990909
【裁判案由】    拆屋還地等
【裁判全文】
臺灣板橋地方法院民事判決              99年度訴字第1025號
原      告  翔譽國際建設股份有限公司
法定代理人  甲○○
訴訟代理人  孫大龍律師
            乙○○
            戊○○
被      告  丙○○
上列當事人間請求拆屋還地等事件，經本院於民國99年8月26日
言詞辯論終結，判決如下：
    主  文
被告應將坐落台北縣三重市○○○段同安厝小段第一０七號土地
如附圖所示斜線部分（面積十一平方公尺）上建物拆除，將占用
土地返還原告。
訴訟費用由被告負擔。
本判決第一項於原告以新臺幣柒拾萬陸仟柒佰伍拾元或同額華南
商業銀行可轉讓定期存單為被告供擔保後，得假執行；倘被告以
新臺幣柒拾萬陸仟柒佰伍拾元為原告預供擔保，得免為假執行。
    事實及理由
一、原告主張：坐落台北縣三重市○○○段同安厝小段第107號
    土地（下稱系爭土地）為原告所有，詎被告之母丁○○○未
    經原告同意，擅將其所有未辦保存登記門牌號碼台北縣三重
    市○○○路203巷7號房屋（下稱系爭房屋）之一部搭建於系
    爭土地上（面積共11方公尺），顯屬無權占有。肇於丁○○
    ○於民國99年4月22日將系爭房屋事實上處分權出賣並移轉
    占有予被告，爰本於民法第767條規定，請求被告將無權占
    用系爭土地部分之建物拆除，將占用土地返還原告等情。併
    為聲明：除供擔保金額外，如主文所示。
二、被告抗辯：系爭房屋確為其母丁○○○於54年間所興建完成
    ，再於99年4月22日以買賣為由讓與被告。系爭房屋既於54
    年間即興建完成，斯時系爭土地所有人並未提出異議，依民
    法第796條第1項規定，原告不得請求被告拆屋還地。另被告
    之母丁○○○於53年9月13日曾向系爭土地地主購賣系爭土
    地兩側分割1坪6，僅因其不識字，故未辦理移轉登記。再於
    年間當年系爭土地地主林添福將系爭土地轉讓與他人，故丁
    ○○○也曾收受新地主提出拆屋還地訴訟，惟並未判決即經
    撤回。原告於97年至99年間買下系爭土地，並以都市更新為
    由要求低價買下丁○○○名下同段108號土地未果，始提起
    本訴等情為辯。併為答辯聲明：原告之訴駁回；如受不利判
    決願供擔保，請免為假執行。
三、兩造不執之事項：
  (一)系爭土地為原告所有，並有土地登記謄本（原證1）1份在卷
    可佐。
  (二)系爭房屋為被告之母丁○○○興建，嗣於99年4月22日丁○
    ○○將系爭房屋出賣並移轉占有予被告，故被告為系爭房屋
    事實上處分權人等情，並有買賣契約書及契稅繳款書（詳被
    證1）在卷可佐。
  (三)經囑託台北縣三重地政事務所測量結果，系爭房屋占用系爭
    土地如附圖所示斜線部分（面積11平方公尺）等情，並有測
    量成果圖附卷可參。
  (四)本院84年度訴字第267號返還無權占有土地事件，原告張松
    輝（當時為系爭土地共有人之一），被告並未包含丁○○○
    等情，業據本院依職權調閱本院84年度訴字第267號全卷核
    對無誤。
四、原告主張：被告為系爭房屋事實上處分權人，系爭房屋無權
    占用原告所有系爭土地11平方公尺，原告自得本於民法第
    767條規定請求被告拆屋還地等情。被告則以：系爭房屋於
    54年間即興建完成，應符合民法第796條規定，原告不得訴
    請被告拆除；另系爭房屋所坐落系爭土地，前於53年9月13
    日經被告之母向前地主購入，故屬有權占有等語為辯。
  (一)按土地所有人建築房屋逾越疆界者，鄰地所有人如知其越界
    而不即提出異議，不得請求移去或變更其建築物，固為民法
    第796條前段之所明定。惟主張鄰地所有人知其越界而不即
    提出異議者，應就此項事實負舉證之責任（最高法院45年台
    上字第931號判例意旨參照）。被告抗辯：系爭房屋於與建
    時符合民法第796條規定等情，既為原告所否認，自應由被
    告就前開積極、利己事實負舉證之責，關此部分既未據被告
    出任何證據以供本院審酌，被告前開抗辯，自無可採。
  (二)遑論，民法第796條所謂之越界建築房屋，係指鄰地所有人
    明知他方逾越疆界，而消極的不即時提起異議，始足當之。
    被告本件既稱系爭房屋於54年間由丁○○○興建，原始起造
    人丁○○○另於53年9月13日向鄰地所有人購入系爭土地1坪
    6（並提出買賣契約書1份為佐），則依被告所陳內容，顯丁
    ○○○於越界建築之初，已取得鄰地所有人之同意或基於雙
    方之約定，所成立之契約關係，依法當無該越界建築規定之
    適用，併此敘明。
  (三)至被告抗辯：丁○○○曾於53年9月間向當時地主購買系爭
    房屋占有土地，僅未辦理移轉登記等情，即令屬實。基於債
    之相對性原則（即債權契約為特定人間之權利義務關係，僅
    債權人得向債務人請求給付，不得以之對抗契約以外之第三
    人，此為債之相對性原則。），亦不得執之對抗系爭土地現
    登記所有人（即原告）。
  (四)綜上，被告就系爭房屋有權占有系爭土地之利己事實，難認
    已盡舉證之責。是以原告本於民法第767條規定提起本訴，
    請求被告拆屋還地，於法即無不合。
五、從而，原告本於民法第767條請求被告將系爭房屋如附圖所
    示斜線部分（面積11平方公尺）拆除，將占用土地返還原告
    ，為有理由，應予准許。
六、兩造均陳明願供擔保請准宣告假執行或免為假執行宣告，經
    核均無不合，爰各酌定相當之擔保金額准許之。
結論：原告之訴為有理由，依民事訴訟法第78條、第390條第2項
、第392條，判決如主文。
中    華    民    國    99    年    9     月    9     日
                  民事第一庭    法  官  黃信滿
以上正本係照原本作成
如對本判決上訴，須於判決送達後20日內向本院提出上訴狀。如
委任律師提起上訴者，應一併繳納上訴審裁判費。
中    華    民    國    99    年    9     月    9     日
                                書記官  莊琬婷

司法院資訊處製作；財團法人民間司法改革基金會備份。
